臺灣高等法院刑事裁定
111年度毒抗字第662號
抗  告  人  
即  聲請人  臺灣桃園地方檢察署檢察官
被      告  THIANGDECH DECHA


上列抗告人因被告違反毒品危害防制條例案件，對臺灣桃園地方
法院中華民國111年6月7日111年度毒聲字第479號裁定(聲請案號
:111年度毒偵字第1777號)提起抗告，本院裁定如下：
    主  文
原裁定撤銷，發回臺灣桃園地方法院。
    理  由
一、原裁定意旨略以:本件被告前未曾因施用毒品案件，經法院
    裁定送觀察、勒戒或強制戒治之事實，有臺灣高等法院被告
    前案紀錄表附卷可按，是聲請人依法固可向本院聲請裁定將
    被告送勒戒處所執行觀察、勒戒。然依前開最高法院判決、
    裁定意旨，檢察官對於本件被告之毒癮治療方式，本得依職
    權斟酌個案具體情節，裁量採行「附命緩起訴」或「聲請法
    院裁准觀察、勒戒」，惟被告為警查獲後，聲請人未曾傳喚
    被告到庭，並未訊問被告關於本案之查獲經過，以及是否坦
    承施用毒品等重要事項，亦未訊問被告是否接受附命戒癮治
    療之緩起訴處分，或同意聲請人向法院聲請觀察、勒戒之意
    見，更未調查被告是否有戒癮治療之必要，即逕自向本院聲
    請送觀察、勒戒，是聲請人於本案聲請前未給予被告適當說
    明之機會，其於聲請書中所敘明之理由，顯流於恣意，難認
    已為合義務性之裁量，而駁回檢察官之聲請等語。
二、抗告意旨略以:聲請人於聲請意旨內業為裁量之說明:被告另
    涉公共危險案件偵查中，且為外籍移工，在本國境內無一定
    之住居所或設籍，考量其無長久居住之意，且可隨時出境返
    國，實難認被告能利用工作之餘如期完成長達1年6月之戒癮
    治療程序，自無予從事戒癮治療之餘地等情，原裁定僅以未
    傳喚被告到庭而為駁回本件聲請，置檢察官裁量事項而不論
    ，況被告亦因犯公共危險案件，經臺灣桃園地方法院判處有
    期徒刑2月在案，原判決駁回聲請人之聲請顯屬無據，為此
    提起本件抗告，請求撤銷原裁定等語。
三、按犯毒品危害防制條例第10條之罪者，檢察官應聲請法院裁
    定，或少年法院（地方法院少年法庭）應先裁定，令被告或
    少年入勒戒處所觀察、勒戒，其期間不得逾2月，毒品危害
    防制條例第20條第1項定有明文。按97年4月30日修正公布之
    毒品危害防制條例第24條第1項，採行「觀察、勒戒」與「
    緩起訴之戒癮治療」並行之雙軌模式；上開立法政策既係以
    併行之雙軌模式，應認有賦與檢察官依裁量行使之職權，而
    檢察官是否給予施用毒品者為附命完成戒癮治療之緩起訴處
    分，自得本於毒品危害防制條例第24條之規定及立法目的，
    依行政院所頒之「毒品戒癮治療實施辦法及完成治療認定標
    準」，選擇實施對象、內容、方式與執行之醫療機構，妥為
    斟酌、裁量而決定，法院原則上應尊重檢察官職權之行使，
    僅就檢察官之判斷有違背法令、事實認定有誤或其裁量有重
    大明顯瑕疵等事項為有限度之低密度審查（最高法院103年
    度台上字第2464號判決意旨及本院暨所屬法院106年法律座
    談會刑事類提案第37號研討結論意旨參照）。又所謂檢察官
    之裁量具有重大明顯之瑕疵，乃就裁量決定之程序加以形式
    上觀察，不能有擅斷、恣意或濫權等明顯不當之情事，實體
    上則應檢視法定要件與個案事實有無欠缺合理關聯性或所為
    之裁量有無超越法律授權範圍等，是即便司法原則上應尊重
    檢察官行使職權之裁量結果，但絕非該裁量形成之程序不受
    任何司法審查，法院應綜合全偵查卷證予以認定程序上有無
    重大明顯瑕疵，方能符合雙軌制當初賦予檢察官法定職權，
    裁量選用初犯施用毒品罪者最適合之處遇方式之原始目的與
    立法意旨。
四、經查:
　㈠被告有於111年9月7日在桃園市○○區○○路0000巷00號施用第二
    級毒品甲基安非他命1次等情，業據被告於警詢時坦承不諱
    ，而被告為警查獲後所採集之尿液經送驗確呈甲基安非他命
    陽性反應乙節，亦有臺灣檢驗科技股份有限公司出具之濫用
    藥物檢驗報告1份在卷足憑，此外復有吸食器1組扣案可資佐
    證，是被告確有於上開時地施用第二級毒品甲基安非他命之
    事實，堪以認定。而被告前未因施用毒品案件，經法院裁定
    觀察、勒戒或強制戒治，亦有本院被告前案紀錄表1份在卷
    足憑。
　㈡檢察官對於初犯及3年後再犯施用毒品案件，本得按照個案情
    形，依法裁量決定採行緩起訴之戒癮治療或觀察、勒戒，是
    否給予施用毒品者為附命完成戒癮之緩起訴處分，係屬檢察
    官之職權，並非法院所得介入審酌，法院原則上應尊重檢察
    官職權之行使，僅就檢察官之判斷有違背法令、事實認定有
    誤或其他裁量重大明顯瑕疵等事項，予以有限之低密度審查
    。又按毒品戒癮治療實施辦法及完成治療認定標準第2條第2
    項規定：「被告有下列情事之一時，不適合為附命完成戒癮
    治療之緩起訴處分。但無礙其完成戒癮治療之期程者，不在
    此限：緩起訴處分前，因故意犯他罪，經檢察官提起公訴
    或判決有罪確定。緩起訴處分前，另案撤銷假釋，等待入
    監服刑。緩起訴處分前，另案羈押或執行有期徒刑」，其
    第7條、第8條、第9條復明定戒癮治療之期程以連續1年為限
    ，治療前應由治療機構評估及視需要進行相關檢驗、檢查，
    於戒癮治療期程屆滿後，治療機構應對接受戒癮治療者進行
    尿液毒品與其代謝物檢驗及毛髮毒品殘留檢驗，若有該認定
    標準第12條所定無故未依指定時間接受藥物、心理治療等情
    形，應視為未完成戒癮治療，得撤銷緩起訴處分。足見接受
    戒癮治療為一連續之期程，時間以1年為限，接受戒癮治療
    者並應配合依指定時間接受藥物或心理治療，暨接受相關評
    估及檢驗，若未能依規定及指定時間接受治療，即可能遭撤
    銷緩起訴處分。是倘於緩起訴處分前因故意另犯他罪，經提
    起公訴、判決有罪確定、撤銷假釋等待入監、執行羈押或執
    行有期徒刑中，因均有礙於前述完成戒癮治療之期程，原則
    上應認不適合為附命完成戒癮治療之緩起訴處分。
　⑴本件被告為外籍人士，係因工作之故居留於臺灣，其來台工
    作許可效期迄2023年8月8日即屆滿，此有卷附外籍人士資料
    1份在卷足憑，是可預期被告有可能於1年過後即離境臺灣，
    故其是否確可接受一定時間之戒癮治療者並應配合依指定時
    間接受藥物或心理治療，暨接受相關評估及檢驗，確屬可疑
    。
  ⑵再者，本件被告前因公共危險案件，經臺灣桃園地方法院以1
    11年度桃交簡字第873號判處有期徒刑2月確定，此有本院全
    國刑案資料查註表附卷足憑，本件於檢察官聲請時，被告因
    故意犯他罪，經檢察官提起公訴及判決有罪確定，無法排除
    被告於戒癮治療之期程中，因其假釋經撤銷、有期徒刑未易
    科罰金或易服社會勞動而須入監服刑之可能性，自難認無礙
    其完成戒癮治療之期程。
　⑶綜上所述，本件確具有不適合對被告為附命完成戒癮治療之
    緩起訴處分之情狀，堪認檢察官就被告不適合戒癮治療乙節
    ，已為個案之具體斟酌、裁量後始予決定，法院原則上即應
    尊重檢察官職權之行使。
五、原審以檢察官上開裁量流於恣意，難認為合義務性之裁量，
    尚有疑問，遽指檢察官之聲請為不當，未綜合全偵查卷證就
    檢察官之判斷是否有違背法令、事實認定有誤或其裁量有重
    大明顯瑕疵等事項為有限度之低密度審查，即逕予駁回檢察
    官觀察勒戒之聲請，尚非無進一步研求之餘地。
六、綜上所述，原審認檢察官就被告施用第二級毒品之犯行聲請
    法院裁定觀察、勒戒，其裁量是否合目的性、義務性而無裁
    量怠惰或濫用之情事尚有疑義，因而駁回檢察官之聲請，容
    有未洽。抗告意旨執此指摘原裁定不當，為有理由，應由本
    院將原裁定撤銷，並為保障當事人權益及兼顧其審級利益，
    發回原審法院更為適當之裁定。　
據上論斷，應依刑事訴訟法第413條前段，裁定如主文。　　　
中　　華　　民　　國　　111 　年　　7 　　月　　29　　日
                  刑事第四庭    審判長法　官  陳筱珮
                                      法　官  羅郁婷
                                      法　官  柯姿佐
以上正本證明與原本無異。
不得再抗告。
                                      書記官  蔡硃燕
中　　華　　民　　國　　111 　年　　7 　　月　　29　　日